---
title: "Tugas Individu Pertemuan 3 Regresi dengan Peubah Lag"
subtitle: "Pemodelan Koyck, DLM, dan ARDL pada Data Kualitas Udara New Delhi"
author: "Fido Ahmad"
date: "`r format(Sys.Date(), '%d %B %Y')`"
output: rmdformats::readthedown
---

```{r setup, include=FALSE}
knitr::opts_chunk$set(echo = TRUE, warning = FALSE, message = FALSE, fig.align = "center")
```

# Pendahuluan

Tugas ini menerapkan tiga metode regresi dengan peubah lag (Koyck, DLM, dan
ARDL) pada data kualitas udara per jam Kota New Delhi. Peubah dependen (Y)
adalah **AQI (Air Quality Index)**, sedangkan peubah independen (X) yang
dipilih adalah **CO (karbon monoksida)**.

Pemilihan CO sebagai X didasarkan pada eksplorasi korelasi terhadap AQI
berikut ini:

```{r}
library(dLagM)
library(dynlm)
library(MLmetrics)
library(lmtest)
library(car)

raw <- read.csv("NewDelhi_Air_quality.csv")
raw <- raw[order(raw$ts), ]  # pastikan terurut berdasarkan waktu

kor <- sapply(raw[, c("CO", "no2", "o3", "pm10", "pm25", "so2")],
              function(x) cor(x, raw$AQI))
sort(kor, decreasing = TRUE)
```

O₃ memiliki korelasi tertinggi terhadap AQI (~0,97). Namun, tingginya korelasi tersebut diduga karena O₃ merupakan polutan yang paling dominan dalam menentukan nilai AQI selama periode pengamatan, sehingga hubungan keduanya menjadi sangat langsung. Oleh karena itu, korelasi tinggi ini kurang mencerminkan pola keterlambatan (lag effect) yang ingin dianalisis. Sementara itu, CO juga menunjukkan korelasi yang kuat (~0,80), tetapi hubungannya dengan AQI tidak sekuat dan sedekat O₃, sehingga lebih menarik untuk digunakan dalam mengkaji pengaruh lag antarwaktu.

# Impor dan Eksplorasi Data

```{r}
data <- data.frame(Yt = raw$AQI, Xt = raw$CO)
str(data)
summary(data)
```

Data terdiri atas `r nrow(data)` observasi per jam (21-24 Oktober 2022) tanpa
nilai hilang dan tanpa gap waktu.

```{r}
par(mfrow = c(1, 2))
plot(data$Yt, type = "l", col = "darkred", ylab = "AQI", xlab = "Waktu (jam ke-)",
     main = "Deret Waktu AQI")
plot(data$Xt, type = "l", col = "steelblue", ylab = "CO", xlab = "Waktu (jam ke-)",
     main = "Deret Waktu CO")
```

## Pembagian Data Latih dan Uji

Data dibagi 80% untuk pelatihan (training) dan 20% untuk pengujian (testing)
secara berurutan sesuai waktu (tidak diacak, karena data adalah deret waktu).

```{r}
n <- nrow(data)
n_train <- round(n * 0.8)

train <- data[1:n_train, ]
test <- data[(n_train + 1):n, ]

train.ts <- ts(train)
test.ts <- ts(test)
data.ts <- ts(data)

cat("Jumlah data latih :", nrow(train), "\n")
cat("Jumlah data uji    :", nrow(test), "\n")
```

# Model Koyck

Model Koyck mengasumsikan bobot pengaruh lag X terhadap Y menurun secara
geometris, direpresentasikan melalui transformasi menjadi model autoregresif
orde 1.

```{r}
model.koyck <- koyckDlm(x = train$Xt, y = train$Yt)
summary(model.koyck)
```

```{r}
fore.koyck <- forecast(model = model.koyck, x = test$Xt, h = nrow(test))
mape.koyck <- MAPE(fore.koyck$forecasts, test$Yt)
cat("MAPE Model Koyck (data uji):", mape.koyck, "\n")
```

# Model DLM (Distributed Lag Model)

## Penentuan Lag Optimum

Lag optimum dicari menggunakan `finiteDLMauto()` dengan kriteria AIC, untuk
rentang lag 1 sampai 10.

```{r}
dlm.search <- finiteDLMauto(formula = Yt ~ Xt,
                             data = data.frame(train), q.min = 1, q.max = 10,
                             model.type = "dlm", error.type = "AIC", trace = TRUE)
dlm.search
```

Lag optimum berdasarkan AIC terkecil adalah **q = `r dlm.search[which.min(dlm.search$AIC), "q - k"]`**.

```{r}
q_dlm_opt <- dlm.search[which.min(dlm.search$AIC), "q - k"]

model.dlm.opt <- dlm(x = train$Xt, y = train$Yt, q = q_dlm_opt)
summary(model.dlm.opt)
```

```{r}
fore.dlm.opt <- forecast(model = model.dlm.opt, x = test$Xt, h = nrow(test))
mape.dlm.opt <- MAPE(fore.dlm.opt$forecasts, test$Yt)
cat("MAPE Model DLM Optimum (q =", q_dlm_opt, "):", mape.dlm.opt, "\n")
```

# Model ARDL (Autoregressive Distributed Lag)

## Penentuan Orde Lag Optimum

Kombinasi lag X (p) dan lag Y (q) dicari menggunakan `ardlBoundOrders()`
dengan kriteria AIC. Batas maksimum lag ditetapkan p = 6 dan q = 6 agar
proporsional terhadap jumlah data latih (`r nrow(train)` observasi).

```{r}
model.ardl.search <- ardlBoundOrders(data = data.frame(train), ic = "AIC",
                                      formula = Yt ~ Xt, max.p = 6, max.q = 6)

min_p <- c()
for (i in 1:6) {
  min_p[i] <- min(model.ardl.search$Stat.table[[i]])
}
q_opt <- which(min_p == min(min_p, na.rm = TRUE))
p_opt <- which(model.ardl.search$Stat.table[[q_opt]] ==
                 min(model.ardl.search$Stat.table[[q_opt]], na.rm = TRUE))

data.frame("Lag_Y_opt(q)" = q_opt, "Lag_X_opt(p)" = p_opt,
           "AIC" = model.ardl.search$min.Stat)
```

Orde optimum yang terpilih adalah **ARDL(p = `r p_opt`, q = `r q_opt`)**.

```{r}
model.ardl <- ardlDlm(formula = Yt ~ Xt, data = train, p = p_opt, q = q_opt)
summary(model.ardl)
```

```{r}
fore.ardl <- forecast(model = model.ardl, x = test$Xt, h = nrow(test))
mape.ardl <- MAPE(fore.ardl$forecasts, test$Yt)
cat("MAPE Model ARDL (", p_opt, ",", q_opt, "):", mape.ardl, "\n")
```

# Evaluasi Asumsi Model

Evaluasi asumsi klasik (non-autokorelasi, homoskedastisitas, dan normalitas
residual) dilakukan pada representasi `lm`/`dynlm` dari masing-masing model.
Untuk model Koyck (yang diestimasi dengan IV pada `dLagM`), digunakan model
`dynlm` padanan Y[t] ~ X[t] + Y[t-1] sebagai representasi diagnostik, sesuai
struktur Koyck.

```{r}
lm.koyck_diag <- dynlm(Yt ~ Xt + L(Yt), data = train.ts)
```

## Uji Autokorelasi (Durbin-Watson)

```{r}
dwtest(lm.koyck_diag)
dwtest(model.dlm.opt$model)
dwtest(model.ardl$model)
```

## Uji Homoskedastisitas (Breusch-Pagan)

```{r}
bptest(lm.koyck_diag)
bptest(model.dlm.opt$model)
bptest(model.ardl$model)
```

## Uji Normalitas Residual (Shapiro-Wilk)

```{r}
shapiro.test(residuals(lm.koyck_diag))
shapiro.test(residuals(model.dlm.opt$model))
shapiro.test(residuals(model.ardl$model))
```

Ketiga model menunjukkan autokorelasi residual positif yang
signifikan (DW < 2, p-value < 0.05), meskipun sudah memasukkan struktur lag.
Ini mengindikasikan masih ada pola perubahan dari waktu ke waktu yang belum tertangkap
sepenuhnya (misalnya pengaruh polutan lain atau faktor meteorologi yang tidak
dimodelkan). Asumsi homoskedastisitas terpenuhi pada ketiga model
(Breusch-Pagan p-value > 0.05). Asumsi normalitas residual terpenuhi pada
model Koyck dan ARDL, namun tidak terpenuhi pada model DLM optimum
(Shapiro-Wilk p-value < 0.05), kemungkinan akibat lag orde tinggi (q = `r q_dlm_opt`)
yang menyisakan sedikit derajat bebas relatif terhadap jumlah parameter.

# Perbandingan Kinerja Model

## Metrik Akurasi (MAPE) dan Deviance

Deviance dihitung sebagai jumlah kuadrat residual (RSS) pada data latih.

```{r}
deviance.koyck <- sum(residuals(model.koyck$model)^2)
deviance.dlm <- deviance(model.dlm.opt$model)
deviance.ardl <- deviance(model.ardl$model)

akurasi <- data.frame(
  Model = c("Koyck", paste0("DLM (q=", q_dlm_opt, ")"),
            paste0("ARDL (p=", p_opt, ", q=", q_opt, ")")),
  MAPE = c(mape.koyck, mape.dlm.opt, mape.ardl),
  Deviance = c(deviance.koyck, deviance.dlm, deviance.ardl)
)
akurasi
```

Model **ARDL(`r p_opt`, `r q_opt`)** memberikan MAPE data uji terkecil sekaligus
deviance (RSS) data latih terkecil, sehingga menjadi model dengan kinerja
peramalan terbaik di antara ketiga metode pada kasus ini. Hal ini masuk akal
secara konseptual, karena ARDL adalah model paling fleksibel yang mencakup
struktur DLM (lag pada X) sekaligus struktur autoregresif (lag pada Y)
secara bersamaan.

## Visualisasi Perbandingan Peramalan

```{r}
par(mfrow = c(1, 1))
plot(1:nrow(test), test$Yt, type = "b", col = "black", lwd = 2, pch = 1,
     ylim = range(c(test$Yt, fore.koyck$forecasts, fore.dlm.opt$forecasts,
                     fore.ardl$forecasts)),
     ylab = "AQI", xlab = "Periode Uji (jam ke-)",
     main = "Perbandingan Peramalan AQI: Aktual vs Model")

lines(1:nrow(test), fore.koyck$forecasts, col = "red", type = "b", pch = 16)
lines(1:nrow(test), fore.dlm.opt$forecasts, col = "blue", type = "b", pch = 17)
lines(1:nrow(test), fore.ardl$forecasts, col = "green", type = "b", pch = 18)

legend("topleft", legend = c("Aktual", "Koyck", "DLM Optimum", "ARDL Optimum"),
       col = c("black", "red", "blue", "green"), lty = 1,
       pch = c(1, 16, 17, 18), cex = 0.8, inset = 0.02)
```

# Kesimpulan

1. Ketiga metode regresi peubah lag (Koyck, DLM, dan ARDL) berhasil
   diterapkan pada data AQI dan CO New Delhi dengan lag optimum yang berbeda:
   Koyck (struktur AR(1) bawaan), DLM dengan q = `r q_dlm_opt`, dan ARDL
   dengan p = `r p_opt`, q = `r q_opt`.
2. Model **ARDL** memberikan kinerja peramalan terbaik (MAPE dan deviance
   terkecil), karena mengombinasikan efek lag dari X dan Y sekaligus.
3. Autokorelasi residual masih terdeteksi pada ketiga model, menunjukkan
   perlunya eksplorasi lanjutan (misalnya menambahkan peubah polutan lain
   atau faktor meteorologi, atau menggunakan model ARDL berganda) untuk
   penelitian lebih lanjut.
