---
title: "Tugas Pertemuan 2 Metode Peramalan Deret Waktu"
author: "Fido Ahmad"
date: "`r Sys.Date()`"
output: rmdformats::readthedown
---

```{r setup, include=FALSE}
knitr::opts_chunk$set(echo = TRUE, warning = FALSE, message = FALSE)
library(readxl)
library(TTR)
library(forecast)
library(ggplot2)
```

## 1. Data

Data: CES9093161101 (FRED), periode 683-852 (170 observasi, Nov 2011 - Des 2025).

```{r}
raw <- read_excel("CES9093161101.xlsx", sheet = "Monthly")
bagian <- raw[683:852, ]
x <- ts(bagian$CES9093161101, start = c(2011, 11), frequency = 12)
n <- length(x)
autoplot(x) + xlab("Waktu") + ylab("Nilai") + theme_minimal()
```

## 2. Fungsi Akurasi

```{r}
akurasi <- function(actual, fitted) {
  e <- actual - fitted
  valid <- !is.na(e)
  e <- e[valid]
  a <- actual[valid]
  sse <- sum(e^2)
  mse <- mean(e^2)
  rmse <- sqrt(mse)
  mape <- mean(abs(e / a)) * 100
  c(SSE = sse, MSE = mse, RMSE = rmse, MAPE = mape)
}
```
```{r}
m_list <- 2:12
hasil <- sapply(m_list, function(m) {
  sma_val <- SMA(x, n = m)
  fitted_sma <- c(NA, sma_val[-n])
  akurasi(as.numeric(x), fitted_sma)["RMSE"]
})
names(hasil) <- m_list
hasil
which.min(hasil)
```

## 3. SMA (Simple Moving Average)

```{r}
m <- 2
sma_val <- SMA(x, n = m)
fitted_sma <- c(NA, sma_val[-n])
acc_sma <- akurasi(as.numeric(x), fitted_sma)
acc_sma
```

## 4. DMA (Double Moving Average)

```{r}
s1 <- SMA(x, n = m)
s2 <- SMA(s1, n = m)
a_t <- 2 * s1 - s2
b_t <- (2 / (m - 1)) * (s1 - s2)
fitted_dma <- c(NA, a_t[-n] + b_t[-n])
acc_dma <- akurasi(as.numeric(x), fitted_dma)
acc_dma
```

## 5. SES (Single Exponential Smoothing)

```{r}
ses_fit <- ses(x, h = 1)
acc_ses <- akurasi(as.numeric(x), as.numeric(fitted(ses_fit)))
acc_ses
```

## 6. DES (Double Exponential Smoothing / Holt)

```{r}
des_fit <- holt(x, h = 1)
acc_des <- akurasi(as.numeric(x), as.numeric(fitted(des_fit)))
acc_des
```

## 7. Holt-Winters

```{r}
hw_fit <- HoltWinters(x)
actual_hw <- window(x, start = start(fitted(hw_fit)))
acc_hw <- akurasi(as.numeric(actual_hw), as.numeric(fitted(hw_fit)[, "xhat"]))
acc_hw
```

## 8. Perbandingan Metode

```{r}
tabel <- rbind(SMA = acc_sma, DMA = acc_dma, SES = acc_ses, DES = acc_des, `Holt-Winters` = acc_hw)
tabel <- round(tabel, 3)
knitr::kable(tabel)
```

```{r}
terbaik <- rownames(tabel)[which.min(tabel[, "RMSE"])]
terbaik
```

## 9. Kesimpulan

Metode terbaik berdasarkan nilai RMSE dan MAPE terkecil adalah `r terbaik`. Nilai error yang lebih rendah menunjukkan hasil pemulusan metode tersebut paling mendekati data aktual pada bagian data saya.
