---
title: "Tugas Pertemuan 2 - Metode Peramalan Deret Waktu"
author: "Fido Ahmad"
date: "`r Sys.Date()`"
output: rmdformats::readthedown
---

```{r setup, include=FALSE}
knitr::opts_chunk$set(echo = TRUE, warning = FALSE, message = FALSE)
```

## Library/Packages

```{r}
library(readxl)
library(forecast)
library(TTR)
library(ggplot2)
```

## Deskripsi Data

Data yang digunakan adalah jumlah pegawai pemerintah daerah di sektor pendidikan (CES9093161101, sumber BLS via FRED, satuan ribuan orang, seasonally adjusted), bagian saya yaitu periode ke 683-852 dari data kelompok (170 observasi, Nov 2011 - Des 2025, bulanan).

## Impor Data

```{r}
raw <- read_excel("CES9093161101.xlsx", sheet = "Monthly")
bagian <- raw[683:852, ]
bagian$Periode <- 1:nrow(bagian)
head(bagian)
```

## Eksplorasi Data

```{r}
str(bagian)
dim(bagian)

full.ts <- ts(bagian$CES9093161101, start = c(2011, 11), frequency = 12)
summary(full.ts)
```

```{r}
ts.plot(full.ts, xlab = "Waktu", ylab = "Ribuan Pegawai",
        main = "Plot Data - Pegawai Pendidikan Pemda (Fido)")
points(full.ts)
```

Data menunjukkan pola tren naik tanpa pola musiman yang jelas. Ini wajar karena data sudah *seasonally adjusted* oleh BLS sebelum dipublikasikan, sehingga efek musiman aslinya sudah dihilangkan di sumbernya.

## Pembagian Data (80% Latih, 20% Uji)

```{r}
n <- length(full.ts)
n_train <- floor(0.8 * n)
n_test <- n - n_train

# window() dipakai (bukan slice+re-ts) supaya tanggal bulanan tetap konsisten
train.ts <- window(full.ts, end = time(full.ts)[n_train])
test.ts  <- window(full.ts, start = time(full.ts)[n_train + 1])

training <- bagian[1:n_train, ]
testing  <- bagian[(n_train + 1):n, ]

n_train
n_test
```

```{r}
plot(full.ts, col = "red", main = "Plot Semua Data")
points(full.ts)

plot(train.ts, col = "blue", main = "Plot Data Latih")
points(train.ts)

plot(test.ts, col = "blue", main = "Plot Data Uji")
points(test.ts)
```

```{r}
ggplot() +
  geom_line(data = training, aes(x = Periode, y = CES9093161101, col = "Data Latih")) +
  geom_line(data = testing, aes(x = Periode, y = CES9093161101, col = "Data Uji")) +
  labs(x = "Periode", y = "Ribuan Pegawai", color = "Legend") +
  scale_colour_manual(name = "Keterangan:", breaks = c("Data Latih", "Data Uji"),
                       values = c("blue", "red")) +
  theme_bw() + theme(legend.position = "bottom")
```

## Fungsi Akurasi

Dipakai konsisten untuk semua metode, mengabaikan pasangan actual-ramalan yang NA.

```{r}
akurasi <- function(actual, ramalan) {
  e <- actual - ramalan
  valid <- !is.na(e) & !is.na(actual)
  e <- e[valid]; a <- actual[valid]
  c(SSE = sum(e^2), MSE = mean(e^2), RMSE = sqrt(mean(e^2)), MAPE = mean(abs(e / a)) * 100)
}
```

## Single Moving Average (SMA)

```{r}
m_list <- 2:12
hasil <- sapply(m_list, function(m) {
  sma_val <- SMA(train.ts, n = m)
  fitted_sma <- c(NA, sma_val[-n_train])
  akurasi(as.numeric(train.ts), fitted_sma)["RMSE"]
})
names(hasil) <- m_list
hasil
which.min(hasil)
```

Orde m = 2 dipakai berdasarkan hasil trial-and-error (RMSE minimum di antara m = 2 sampai 12).

```{r}
m <- 2
data.sma <- SMA(train.ts, n = m)
data.ramal <- c(NA, data.sma)

h <- n_test
forecast.sma <- rep(data.ramal[length(data.ramal)], h)

data.gab.sma <- cbind(
  aktual = as.numeric(full.ts),
  pemulusan = c(data.sma, rep(NA, h)),
  ramalan = c(data.ramal, rep(forecast.sma[1], h - 1))
)
```

```{r}
ts.plot(full.ts, xlab = "Waktu", ylab = "Ribuan Pegawai", main = paste("SMA m =", m))
points(full.ts)
lines(data.gab.sma[, "pemulusan"], col = "green", lwd = 2)
lines(data.gab.sma[, "ramalan"], col = "red", lwd = 2)
legend("topleft", c("aktual", "pemulusan", "ramalan"),
       col = c("black", "green", "red"), lty = 1, cex = 0.6)
```

### Akurasi Data Latih

```{r}
acc_train_sma <- akurasi(as.numeric(train.ts)[(m + 1):n_train], data.ramal[(m + 1):n_train])
acc_train_sma
```

### Akurasi Data Uji

```{r}
idx_test <- (n_train + 1):n
acc_test_sma <- akurasi(as.numeric(test.ts), data.gab.sma[idx_test, "ramalan"])
acc_test_sma
```

## Double Moving Average (DMA)

```{r}
s1 <- SMA(train.ts, n = m)
s2 <- SMA(s1, n = m)
At <- 2 * s1 - s2
Bt <- (2 / (m - 1)) * (s1 - s2)

data.dma <- At + Bt
data.ramal2 <- c(NA, data.dma)

t_ahead <- 1:h
f <- At[length(At)] + Bt[length(Bt)] * t_ahead

data.gab.dma <- cbind(
  aktual = as.numeric(full.ts),
  pemulusan1 = c(s1, rep(NA, h)),
  pemulusan2 = c(s2, rep(NA, h)),
  ramalan = c(data.ramal2, f[-1])
)
```

```{r}
ts.plot(full.ts, xlab = "Waktu", ylab = "Ribuan Pegawai", main = paste("DMA m =", m))
points(full.ts)
lines(data.gab.dma[, "pemulusan2"], col = "green", lwd = 2)
lines(data.gab.dma[, "ramalan"], col = "red", lwd = 2)
legend("topleft", c("aktual", "pemulusan", "ramalan"),
       col = c("black", "green", "red"), lty = 1, cex = 0.6)
```

### Akurasi Data Latih

```{r}
start_idx <- 2 * m
acc_train_dma <- akurasi(as.numeric(train.ts)[start_idx:n_train], data.ramal2[start_idx:n_train])
acc_train_dma
```

### Akurasi Data Uji

```{r}
acc_test_dma <- akurasi(as.numeric(test.ts), data.gab.dma[idx_test, "ramalan"])
acc_test_dma
```

## Single Exponential Smoothing (SES)

Parameter alpha dioptimalkan otomatis (bukan diset manual) lewat `ses()`.

```{r}
ses_fit <- ses(train.ts, h = h)
ses_fit$model
```

```{r}
autoplot(ses_fit) +
  autolayer(fitted(ses_fit), series = "Fitted") +
  ylab("Ribuan Pegawai") + xlab("Waktu")
```

### Akurasi Data Latih

```{r}
acc_train_ses <- akurasi(as.numeric(train.ts), as.numeric(fitted(ses_fit)))
acc_train_ses
```

### Akurasi Data Uji

```{r}
acc_test_ses <- akurasi(as.numeric(test.ts), as.numeric(ses_fit$mean))
acc_test_ses
```

## Double Exponential Smoothing / Holt (DES)

Menangkap level sekaligus tren, alpha dan beta dioptimalkan otomatis lewat `holt()`.

```{r}
des_fit <- holt(train.ts, h = h)
des_fit$model
```

```{r}
autoplot(des_fit) +
  autolayer(fitted(des_fit), series = "Fitted") +
  ylab("Ribuan Pegawai") + xlab("Waktu")
```

### Akurasi Data Latih

```{r}
acc_train_des <- akurasi(as.numeric(train.ts), as.numeric(fitted(des_fit)))
acc_train_des
```

### Akurasi Data Uji

```{r}
acc_test_des <- akurasi(as.numeric(test.ts), as.numeric(des_fit$mean))
acc_test_des
```

## Holt-Winters

Disertakan untuk melengkapi instruksi tugas, meski komponen musimannya diperkirakan kurang bermakna karena data sumber sudah *seasonally adjusted* (lihat bagian Eksplorasi Data).

```{r}
hw_fit <- HoltWinters(train.ts)
hw_forecast <- forecast(hw_fit, h = h)
```

```{r}
plot(hw_fit)
```

### Akurasi Data Latih

```{r}
train_hw_actual <- window(train.ts, start = start(fitted(hw_fit)))
acc_train_hw <- akurasi(as.numeric(train_hw_actual), as.numeric(fitted(hw_fit)[, "xhat"]))
acc_train_hw
```

### Akurasi Data Uji

```{r}
acc_test_hw <- akurasi(as.numeric(test.ts), as.numeric(hw_forecast$mean))
acc_test_hw
```

## Perbandingan Metode & Kesimpulan

```{r}
tabel <- rbind(
  SMA          = c(acc_train_sma, acc_test_sma),
  DMA          = c(acc_train_dma, acc_test_dma),
  SES          = c(acc_train_ses, acc_test_ses),
  DES          = c(acc_train_des, acc_test_des),
  `Holt-Winters` = c(acc_train_hw, acc_test_hw)
)
colnames(tabel) <- c("SSE_Latih", "MSE_Latih", "RMSE_Latih", "MAPE_Latih",
                      "SSE_Uji", "MSE_Uji", "RMSE_Uji", "MAPE_Uji")
tabel <- round(tabel, 3)
knitr::kable(tabel)
```

```{r}
terbaik <- rownames(tabel)[which.min(tabel[, "MAPE_Uji"])]
terbaik
```

Metode terbaik dipilih berdasarkan **MAPE data uji** terkecil, karena MAPE scale-free (adil dibandingkan antar metode) dan data uji mengukur kemampuan generalisasi ke data yang tidak dipakai fitting, bukan sekadar kecocokan terhadap data latih.

Berdasarkan tabel di atas, metode terbaik untuk data ini adalah **`r terbaik`**. Holt-Winters diperkirakan tidak unggul karena data sumber sudah seasonally adjusted, sehingga komponen musiman yang coba ditangkapnya tidak punya banyak sinyal nyata untuk dipelajari.
